臺灣橋頭地方法院民事判決
111年度訴字第114號
原      告  朱祐宗  
訴訟代理人  張于憶律師
複  代理人  劉富雄律師
被      告  蔡廷偉    (遷出國外）
法定代理人  阮玄珍  
被      告  蔡金進  
            蔡征倚  
            蔡寶興  
            蔡寶明  
            蔡建忠  
            蔡旺利  
上列當事人間請求分割共有物事件，本院於民國111年9月20日言
詞辯論終結，判決如下：    
    主  文
被告蔡廷偉應就被繼承人蔡明志所遺如附表一土地所示應有部分
各均四十八分之十三辦理繼承登記。
兩造共有如附表一所示土地應予變價分割，所得價金按附表二所
示之比例分配。 
訴訟費用由兩造按附表二所示比例負擔。   
    事實及理由
壹、程序部分：
    被告均經合法通知，無正當理由，未於言詞辯論期日到場，
    核無民事訴訟法第386 條所列各款情形，爰依原告之聲請，
    由其一造辯論而為判決。
貳、實體部分
一、原告主張：兩造共有如附表一所示土地(下合稱系爭土地，如單指其一則逕以地號稱之)，應有部分如附表二所示。系爭土地之原共有人蔡明志於民國99年10月4日死亡，其繼承人為配偶阮玄珍及子蔡廷偉，阮玄珍為越南籍，因越南並非與我國互惠之國家，依土地法第18條規定，阮玄珍自不得取得系爭土地之所有權，而僅得由蔡廷偉就系爭土地辦理繼承登記。因蔡廷偉尚未就蔡明志所遺系爭土地之應有部分各均13/48辦理繼承登記，故請求蔡廷偉辦理繼承登記。兩造間就系爭土地並無不分割之約定，亦無分管協議，且系爭土地亦無因使用目的不能分割之情形，因無法達成協議分割土地，爰依民法第823條、第824條第1項、第2項請求裁判分割系爭土地。系爭土地均有道路可供聯外通行。463-7地號土地，緊鄰彌陀區光和北路15巷，現況為魚塭養殖使用，若為原物分割，將不利於原養殖業之使用目的，且各該分得部分利用價值相差甚鉅，難認符合全體共有人之整體利益，若為原物分配，顯有困難。另482-1地號土地面積僅10.38平方公尺，呈不規則形狀，其上為門牌號碼高雄市○○區○○路00號之未保存登記建物占用一部分土地，若為原物分割，將使土地過於細分，無法達到土地最大經濟效用。是原告認將系爭土地為變價分割，由需用土地者競標，如此土地產權單純，得作為整體規劃使用，有助提昇土地之利用價值及經濟效益，在自由市場競爭下，藉由良性公平競價之結果，將使土地之市場價值極大化，對於全體共有人而言，應較有利等語，求為判決：㈠被告蔡廷偉應就被繼承人蔡明志所遺系爭土地之應有部分各均13/48辦理繼承登記。㈡兩造共有463-7地號土地（面積4,419.96平方公尺）應予變價分割，價金均按兩造應有部分比例分配。㈢兩造共有482-1地號土地（面積10.38 平方公尺）應予變價分割，價金均按兩造應有部分比例分配。
二、被告均未於言詞辯論期日到場，亦未提出答辯書狀作何聲明
    或陳述。　　　
三、本院之判斷：
    ㈠按因繼承、強制執行、公用徵收或法院之判決，於登記前
      已取得不動產物權者，非經登記，不得處分其物權。民法
      第759 條定有明文。次按分割共有物，性質上為處分行為
      ，依民法第759條規定，共有不動產之共有人中有人死亡
      時，於其繼承人未為繼承登記以前，固不得分割共有物。
      惟系爭土地尚未辦理繼承登記，依法不得為物權之處分。
      故於分割共有物訴訟中，請求辦理繼承登記，並合併對為
      分割共有物之請求，不但符合訴訟經濟原則，亦與民法第
      759條及強制執行法第130條規定之旨趣無違。復按外國人
      在中華民國取得或設定土地權利，以依條約或其本國法律
      ，中華民國人民得在該國享受同樣權利者為限，土地法第
      18條有明文規定。越南政府對我國人民在該國取得（含繼
      承）或設定土地權利並無互惠規定，有內政部公布之「外
      國人在我國取得或設定土地權利互惠國家一覽表」可稽(
      補字卷第93頁)，依土地法第18條平等互惠規定，越南人
      不得在我國取得或設定土地權利。查蔡明志於99年10月4
      日死亡，其繼承人為配偶阮玄珍及子蔡廷偉，阮玄珍為越
      南籍，並未歸化我國國籍等情，有繼承系統表、蔡明志及
      蔡廷偉戶籍謄本、高雄○○○○○○○○110年7月12日函檢附之蔡
      明志與阮玄珍申辦結婚登記之資料、內政部移民署110年7
      月8日函可參(補字卷第77、79頁、第127至133頁、第135
      頁)，故阮玄珍既屬與我國無平等互惠關係之越南國人士
      ，依前述說明，阮玄珍雖為蔡明志之繼承人，惟不得在我
      國取得遺產中之土地權利，亦不得申辦土地權利繼承登記
      ，而有關蔡明志就系爭土地之應有部分所有權則由具有我
      國國籍之繼承人即蔡廷偉申辦繼承登記即可。蔡廷偉尚未
      就蔡明志所遺系爭土地應有部分各均13/48辦理繼承登記
      ，因分割不動產係屬處分行為，依民法第759條規定，非
      經登記不得為之，是原告請求蔡廷偉就蔡明志所遺系爭土
      地之應有部分各均13/48辦理繼承登記，應予准許。
　　㈡系爭土地應如何分割始為適當？
　　　⒈按各共有人，除法令另有規定外，得隨時請求分割共有
        物。但因物之使用目的不能分割或契約訂有不分割之期
        限者，不在此限，民法第823條第1項定有明文。又按共
        有物之分割，依共有人協議之方法行之。分割之方法不
        能協議決定，或於協議決定後因消滅時效完成經共有人
        拒絕履行者，法院得因任何共有人之請求，命為下列之
        分配：一、以原物分配於各共有人。但各共有人均受原
        物之分配顯有困難者，得將原物分配於部分共有人。二
        、原物分配顯有困難時，得變賣共有物，以價金分配於
        各共有人；或以原物之一部分分配於各共有人，他部分
        變賣，以價金分配於各共有人。同法第824條第1項、第
        2項亦有明文。且分割共有物，以消滅共有關係為目的
        ，法院分割共有土地時，除因該土地內有部分土地之使
        用目的不能分割，或部分共有人仍願維持共有關係，或
        因共有人之利益或其他必要情形外，應將土地分配於各
        共有人單獨所有。此外，定共有物分割之方法，應斟酌
        各共有人之意願、共有物之性質、價格、分割前之使用
        狀態、經濟效用、分得部分之利用價值及全體共有人之
        利益等有關情狀，定一適當公平之方法以為分割。
　　　⒉查系爭土地為兩造共有，應有部分比例均如附表二所示
        。463-7地號土地面積4,419.96平方公尺，位於都市計
        畫農業區，482-1地號土地面積10.38平方公尺，位於都
        市計畫住宅區。系爭土地無不分割之約定，亦無分管協
        議，復無依物之使用目的不能分割之情形。463-7地號
        土地上現為魚塭，482-1地號土地上如本院卷第159 頁
        現況測量成果圖(即附圖)編號482-1⑴部分面積3.75平方
        公尺之土地上為門牌號碼高雄市○○區○○路00號房屋（稅
        籍編號：Z00000000000號）所占用，該房屋自69年9月
        起課房屋稅，納稅義務人為蔡福雄，嗣至99年5月間因
        繼承變更納稅義務人為蔡林秀枝，蔡福雄、蔡林秀枝分
        別為蔡寶明、蔡寶興之父母。482-1地號土地之北側臨
        道路，其餘各面不臨路；463-7地號土地之南側臨道路
        ，該土地其餘邊界位置乃與其他相鄰土地上之魚塭交界
        處之魚塭間之通路等情，有高雄市政府地政局岡山地政
        事務所(下稱岡山地政事務所)110年12月10日函及所附
        系爭土地登記公務用謄本、地籍圖、高雄市政府都市發
        展局110年12月9日函、高雄市稅捐稽徵處岡山分處111
        年1月22日函及所附房屋稅籍證明書、房屋平面圖在卷
        足憑(審訴卷第85至99頁、第73頁、第149、155、157頁
        )，並經本院於111年5月9日到場勘驗及囑託岡山地政事
        務所派員測量無訛，有勘驗筆錄、正攝影像圖、現場照
        片及岡山地政事務所111年6月16日函檢送之現況測量成
        果圖可佐(本院卷第111至117頁、第121至149頁、第157
        、159頁)。
　　　⒊463-7地號土地之分割方法：
　　　  463-7地號土地面積4,419.96平方公尺，位於都市計畫
        農業區，其上現為魚塭，該土地之南側臨道路，其餘邊
        界位置乃與其他相鄰土地上之魚塭交界處之魚塭間之通
        路等情，已如前述。又依高雄市政府海洋局111年3月14
        日函記載：有關貴院函詢463-7地號土地辦理魚塭登記
        情形案，經查無辦理本市陸上養殖魚塭登記證等語（本
        院卷第75頁）。經審酌463-7地號土地現供作魚塭使用
        ，復參酌本院現場勘驗所見，該土地附近之土地亦多作
        為魚塭使用，可見463-7地號土地繼續作為魚塭使用較
        符合當地之經濟開發利用方式，而463-7地號土地之共
        有人多達8人，若採原物分配予各共有人，且為使其等
        分得位置均得面臨南側道路，則各共有人所分配之土地
        明顯過於狹長，此一分割結果將使其上之魚塭無法再為
        整體有效使用，是採原物分割，將土地分配於各共有人
        單獨所有之方式，就463-7地號土地而言，實非妥適之
        分割方法。依上所述，本院認原告主張463-7地號土地
        採變賣分割之方法，將變賣所得之價金，按共有人各自
        之應有部分比例分配，核屬適當，得兼顧共有人間利益
        之公平，且能發揮463-7地號土地之經濟價值，有利463
        -7地號土地之整體利用，並符合公平分配之原則及全體
        共有人之利益。
　　　⒋482-1地號土地之分割方法：
　　　　查482-1地號土地面積10.38平方公尺，位於都市計畫住
        宅區。482-1地號土地上如附圖所示編號482-1⑴部分面
        積3.75平方公尺之土地上為門牌號碼高雄市○○區○○路00
        號房屋（稅籍編號：Z00000000000號）所占用，該房屋
        自69年9月起課房屋稅，納稅義務人為蔡福雄，嗣至99
        年5月間因繼承變更納稅義務人為蔡林秀枝，蔡福雄、
        蔡林秀枝分別為蔡寶明、蔡寶興之父母。482-1地號土
        地之北側臨道路，其餘各面不臨路，已如前述。482-1
        地號土地之面積僅10.38平方公尺，若採原物分割，則
        共有人各自可取得之面積過小，無法為適當之使用。本
        件原告主張變賣分割，並將賣得之價金按應有部分比例
        分配予各共有人，被告則均未就分割方法到庭或具狀表
        示意見。準此，本院經斟酌前述482-1地號土地之面積
        、使用情形、經濟效用、兩造之利益等一切情形後，認
        為以變價分割方式，較能求得高價，對共有人較有利，
        被告若欲取得482-1地號土地，亦得參加競買，或依民
        法第824條第7項規定，以主張優先承買權之方式取得48
        2-1地號土地。是原告主張482-1地號土地之分割方法，
        以變賣分割，再將變賣後之價金按兩造之應有部分比例
        分配予各共有人之方式，亦屬可採。
四、綜上所述，原告請求蔡廷偉應就蔡明志所遺系爭土地應有部
    分各均13/48辦理繼承登記，應予准許；另原告請求將系爭
    土地予以變賣後，將所得價金按兩造如附表二所示應有部分
    比例分配，為有理由，爰判決如主文第1項、第2項所示。
五、末按因共有物分割、經界或其他性質上類似之事件涉訟，由
    敗訴當事人負擔訴訟費用顯失公平者，法院得酌量情形，命
    勝訴之當事人負擔其一部，民事訴訟法第80條之1定有明文
    。蓋分割共有物乃具非訟事件之性質，本院斟酌何種分割方
    法較能增進共有物之經濟效益，並兼顧兩造之利益，以決定
    適當之分割方法，不因何造起訴而有不同。是故，原告請求
    分割之訴雖有理由，惟關於訴訟費用負擔，以共有人全體各
    按其應有部分比例負擔，方屬事理之平。本院乃依上開意旨
    酌定兩造應分擔之數額，諭知兩造應按主文第3項負擔訴訟
    費用。
六、末按當事人得於訴訟繫屬中，將訴訟告知於因自己敗訴而有
    法律上利害關係之第三人；又訴訟之結果，於第三人有法律
    上利害關係者，法院得於第一審或第二審言詞辯論終結前相
    當時期，將訴訟事件及進行程度以書面通知該第三人，民事
    訴訟法第65條第1項、第67條之1條第1項定有明文。又應有
    部分有抵押權或質權者，其權利不因共有物之分割而受影響
    。但有下列情形之一者，其權利移存於抵押人或出質人所分
    得之部分：一、權利人同意分割。二、權利人已參加共有物
    分割訴訟。三、權利人經共有人告知訴訟而未參加，民法第
    824條之1第2項定有明文。觀之系爭土地登記公務用謄本所
    載，蔡明志於98年6月26日以其所有系爭土地應有部分各均1
    3/48，為債權人高雄市高雄地區農會設定抵押權（審訴卷第
    91、97頁），本院民事庭以110年12月1日函對高雄市高雄地
    區農會為訴訟告知，上開函文於110年12月6日送達(審訴卷
    第41至42、71頁)，高雄市高雄地區農會於110年12月14日提
    出民事陳報狀載稱：上開抵押權所擔保之債權已清償完畢，
    應予塗銷，惟義務人迄今均未出面向該會申請塗銷抵押權同
    意文件及辦理塗銷等語(審訴卷第103頁)，附此敘明。
七、本件事證已臻明確，原告其餘攻擊防禦方法及所提證據，經
    本院審酌後認均於判決之結果不生影響，爰不逐一論敘。
八、據上論結，本件原告之訴為有理由，依民事訴訟法第385條
    第1項前段、第80條之1，判決如主文。
中　　華　　民　　國　　111 　年　　9 　　月　　30　　日
                  民事第二庭法　官　許慧如
附圖：高雄市政府地政局岡山地政事務所複丈日期111年5月9日
      (收件日期文號111年4月27日岡土法字191號)現況測量成
      果圖。
附表一：
            土地坐落    面  積 縣  市 鄉鎮市區 段 地號 平方公尺 高雄市  彌陀區 塩港段 463-7 4,419.96 高雄市  彌陀區 塩港段 482-1 10.38 
附表二（兩造就系爭土地之應有部分比例及訴訟費用負擔比例）
：
兩造之姓名 比例 朱祐宗 3/24 蔡金進 3/24 蔡征倚 13/48 蔡廷偉 (被繼承人蔡明志) 13/48 蔡寶興 1/24 蔡寶明 1/24 蔡建忠 3/48 蔡旺利 3/48 
（附註：系爭土地之共有人均相同，且各共有人就此2筆土地之
應有部分比例均相同）
以上正本係照原本作成。
如對本判決上訴，須於判決送達後20日內向本院提出上訴狀。如
委任律師提起上訴者，應一併繳納上訴審裁判費。
中　　華　　民　　國　　111 　年　　9 　　月　　30　　日
                            書記官　方柔尹